【裁判字號】    96,簡上,165
【裁判日期】    970717
【裁判案由】    確認未保存登記建物
【裁判全文】
臺灣臺南地方法院民事判決             96年度簡上字第165號
上  訴  人  丁○○○
            甲○○○
            丙○○○
共      同
訴訟代理人  乙○○
被上訴人    戊○○
上列當事人間請求確認未保存登記建物事件，上訴人對於民國96
年10月31日本院柳營簡易庭96年營簡字第446號第一審判決提起
上訴，經本院於97年7月3日言詞辯論終結，判決如下：
    主  文
上訴駁回。
第二審訴訟費用新臺幣貳仟玖佰捌拾伍元由上訴人負擔。
    事實及理由
一、本件被上訴人均經合法通知，未於言詞辯論期日到場，核無
    民事訴訟法第386條所列各款情形，應依上訴人之聲請，由
    其一造辯論而為判決。
二、上訴人於原審起訴及本院上訴主張：
  (一)本院93年度執字第20546號強制執行事件，拍賣標的物如附
    圖所示坐落在臺南縣西港鄉○○段928地號土地編號乙部分
    面積4.18平方公尺未保存登記建物，及坐落同段1040地號土
    地編號甲部分面積96.28平方公尺即門牌號碼台南縣西港鄉
    西港村18鄰561號未辦保存登記建物（下稱系爭建物），係
    上訴人於民國62年間共同出資興建，且系爭建物之房屋稅籍
    登記為上訴人名義，系爭房屋稅亦由上訴人繳納，足證系爭
    建物為上訴人共有。茲因上訴人丙○○○之夫及上訴人丁○
    ○○、甲○○○之夫弟即訴外人乙○○向國泰世華商業銀行
    股份有限公司（下稱國泰世華銀行）之前身臺灣第一信託投
    資股份有限公司（下稱第一信託）借款，並以訴外人乙○○
    所有坐落臺南縣西港鄉○○段1040、1041地號土地設定抵押
    ，惟系爭建物並非訴外人乙○○所有，訴外人第一信託要求
    訴外人乙○○開立發票日為88年3月25日、面額新臺幣（下
    同）100萬元本票（下稱系爭本票），用以保證將來訴外人
    第一信託聲請拍賣系爭建物時，若上訴人聲明異議，訴外人
    第一信託可行使票款請求權向訴外人乙○○求償，是系爭建
    物並非訴外人乙○○所有。又訴外人乙○○向第一信託借款
    時，雖邀同上訴人丙○○○為連帶保證人，惟訴外人乙○○
    、上訴人丙○○○均未細看切結書之內容，乃在85年12月3
    日切結書上簽名，惟訴外人乙○○、上訴人丙○○○均不知
    悉切結書有載明「坐落臺南縣西港鄉○○段1040、1041地號
    土地上未辦保存登記建物為乙○○、丙○○○所有」等文字
    ，尚不得僅依切結書認定系爭建物非屬上訴人所有。
  (二)訴外人國泰世華銀行向本院聲請系爭本票強制執行裁定，經
    本院以90年度票字第3855號裁定准許後，訴外人國泰世華銀
    行遲至91年4月4日始以上開本票裁定為執行名義，聲請就訴
    外人乙○○、吳國正及上訴人丙○○○之財產為強制執行，
    惟執行結果尚不足清償訴外人國泰世華銀行債權，經本院於
    93 年5月20日核發南院慶91執清字第10940號債權憑證，訴
    外人國泰世華銀行再於93年6月18日以上開債權憑證為執行
    名義，向本院聲請強制執行，經本院以93年度執字第20546
    號強制執行事件受理在案。然系爭本票發票日為88年3月25
    日，於91年3月25日已屆票據請求權3年時效，依票據法第22
    條第1項規定，系爭本票債權之消滅時效業已完成，惟訴外
    人國泰世華銀行於91年4月4日始以本院90年度票字第3855
    號本票裁定為執行名義聲請強制執行，於法有違，況本院91
    執字第10940號執行事件之強制執行程序，業經臺灣高等法
    院臺南分院以96年度上易字第283號債務人異議之訴判決撤
    銷確定在案，故訴外人國泰世華銀行以本院南院慶91執清字
    第10940號債權憑證為執行名義聲請強制執行，經本院受理
    93年度執字第20546號強制執行事件，拍賣系爭建物之強制
    執行程序，雖已由被上訴人拍定，惟拍賣程序自屬無效。系
    爭建物為上訴人共有，被上訴人否認之，上訴人自得對被上
    訴人提起本件確認之訴；又被上訴人於拍定後雖已拆除系爭
    建物，被上訴人應在原址重建與系爭建物相同面積之建物返
    還上訴人，爰提起本件訴訟，並聲明：確認系爭建物為上訴
    人所有。原審為駁回上訴人之訴，上訴人不服，提起上訴，
    上訴聲明：(一)原判決廢棄。(二)確認系爭建物為上訴人所有。
三、被上訴人於原審及本院均未到庭，惟據其提出之書狀則以：
    被上訴人向本院依拍賣程序標得坐落台南縣西港鄉○○段10
    40、1041地號土地，及其上未辦保存登記之425建號建物，
    經本院發給權利移轉證明書，且已完成點交，上訴人雖曾提
    起第三人異議之訴，主張系爭建物為其所有，惟已遭判決敗
    訴判決確定，上訴人提起本件訴訟，違反一事不再理原則等
    語，資為抗辯。並聲明：上訴駁回。
四、經查：
  (一)按確認法律關係之訴，非原告有即受確認判決之法律上利益
    者，不得提起之，民事訴訟法第247條第1項定有明文。又按
    民事訴訟法第247條所謂即受確認判決之法律上利益，須因
    法律關係之存否不明確，致原告在私法上之地位有受侵害之
    危險，而此項危險得以對於被告之確認判決除去之者，始為
    存在（最高法院27年度上字第316號判例要旨參照）；又確
    認法律關係成立或不成立之訴，以確認現在之法律關係為限
    ，如已過去或將來應發生之法律關係，則不得為此訴之標的
    （最高法院49年度臺上字第1813號判例、93年度臺上字第
    952號判決要旨參照）；復按積極確認之訴，必須原告所主
    張為訴訟標的之法律關係存在，其權利保護要件始無欠缺。
    而權利保護要件是否存在，應以事實審言詞辯論終結時之狀
    態為據。本件系爭房屋業已滅失，為原審所確定之事實，則
    縱認上訴人為系爭房屋所有人，然原審言詞辯論終結前，上
    訴人請求確認訴訟標的之法律關係既已不存在，自屬欠缺權
    利保護要件，其請求確認系爭房屋為其所有，自不應准許（
    最高法院93年度台上字第1542號判決意旨參照）。
  (二)訴外人國泰世華銀行以本院93年5月20日南院慶91執清字第
    10940號債權憑證為執行名義，聲請拍賣訴外人乙○○所有
    之坐落台南縣西港鄉○○段1040、1041地號土地，經本院以
    93年度執字第20546號強制執行事件受理在案。因上開同段
    1040地號及928地號土地上有未保存登記建物（即系爭建物
    ）經本院囑託台南縣佳里地政事務所對進行測量及辦理查封
    登記，並就系爭未保存登記建物暫時編定為系爭台南縣西港
    鄉○○段425建號。嗣上開同段1040地號及1041地號土地，
    及同段425建號建物（即系爭建物）經本院於95年4月11日進
    行第三次拍賣程序，由被上訴人拍定取得後，本院已核發不
    動產權利移轉證書，且執行點交予被上訴人等情，業經本院
    依職權調閱本院93年度執字第20546號強制執行卷宗查核無
    誤，自堪信為真。
  (三)上訴人雖主張系爭建物其所有，惟查系爭建物業經被上訴人
    於點交後予以拆除等情，業據上訴人於本院審理時陳述明確
    ，復有上訴人提出系爭建物拆除後之照片6紙在卷可稽（見
    本院卷第159頁），堪信為真實。系爭建物於本院言詞辯論
    終結前，既因拆除滅失而絕對喪失所有權，是上訴人起訴主
    張其對於系爭建物有所有權，其所有權人私法上地位有受侵
    害危險等情，已因上訴人請求確認訴訟標的之法律關係因滅
    失而不存在，依上開說明，上訴人請求確認系爭建物為其所
    有，自屬欠缺權利保護要件，不應准許。
四、綜上所述，上訴人訴請確認系爭建物所有權為其所有，欠缺
    權利保護要件，自無受確認判決之法律上利益，原審為上訴
    人敗訴之判決，雖非以此為理由，惟其結果並無二致，上訴
    意旨指摘原判決不當，求予廢棄改判，為無理由，應予駁回
    。
五、又法院為終局判決時，應依職權為訴訟費用之裁判，民事訴
    訟法第87條第1項定有明文，參酌同法第91條第1項規定法院
    未於訴訟費用之裁判確定其費用額者，第一審受訴法院於該
    裁判有執行力後，應依聲請以裁定確定之之立法意旨，本院
    自得於本件判決時，一併確定兩造應負擔之訴訟費用額。查
    本件訴訟標的價額為185,000元，第二審訴訟費確定為2,985
    元，應由敗訴之上訴人負擔。
六、據上論結，本件上訴為無理由，依民事訴訟法第436條之1第
    3項、第385條第1項前段、第449條第1項、第78條、第87 條
    第1項，判決如主文。
中    華    民    國    97    年    7     月    17    日
                  民事第三庭    審判長法  官   張桂美
                                      法  官   張婷妮
                                      法  官   張麗娟
以上正本證明與原本無異。
本判決不得上訴。
中    華    民    國    97    年    7     月    17    日
                                      書記官   謝安青


司法院資訊處製作；財團法人民間司法改革基金會備份。
